【裁判字號】    98,訴,2143
【裁判日期】    990224
【裁判案由】    石油管理法
【裁判全文】
臺北高等行政法院判決
                                      98年度訴字第2143號
                                     99年2月10日辯論終結
原      告  厚生股份有限公司
代  表  人  甲○○
訴訟代理人  林盈吉  律師
被      告  桃園縣政府
代  表  人  乙○○(縣長)
訴訟代理人  丁○○
            丙○○
上列當事人間石油管理法事件，原告不服經濟部中華民國98年9
月1 日經訴字第09806117040 號訴願決定，提起行政訴訟，本院
判決如下：
    主      文
原告之訴駁回。
訴訟費用由原告負擔。
    事實及理由
一、本件被告代表人於起訴時為黃敏恭，於訴訟繫屬中變更為乙
    ○○，已據其具狀承受訴訟，核無不合，應予准許。
二、事實概要：
    原告未經申請核准，即擅自於桃園縣龍潭鄉○○村○○路1
    號之工廠內設置自用加儲油設施，經被告會同桃園縣警察局
    大溪分局員警於98年4 月2 日實地查獲，現場有違法設置、
    容量2.65公秉之儲油槽1 座、加油皮管1 條及油品2,500 公
    升，當場採取之油樣嗣亦經臺灣中油股份有限公司（以下稱
    中油公司）化驗證實確屬柴油。被告乃核認原告有未經申請
    核准，即擅自設置自用加儲油設施之行為，已違反石油管理
    法第18條第1 項規定，爰依同法第40條第1 項第3 款及第2
    項規定，以98年4 月20日府建公字第0980147662號裁處書(
    下稱原處分）處原告罰鍰新臺幣（下同）100 萬元整，並沒
    入供自用之石油製品（即柴油2,500 公升）及上揭加儲油設
    施。原告不服，提起訴願，除原處分關於沒入儲油槽部分，
    經決定其所有權非原告所有，予以撤銷外，餘者均遭駁回，
    遂提起本件行政訴訟。
三、原告主張略以：
  (一)原告原本使用之儲油槽已經老舊，經原告之油品供應商即訴
    外人全榮達有限公司（下稱全榮達公司）評估後，不建議原
    告修復舊有儲油槽，全榮達公司主動提供全新之設施予原告
    使用，並將其裝滿柴油，故違反儲油規定之行為人實非原告
    ，該儲油設施係由全榮達公司設置、所有，並非原告租用、
    借用，亦非原告自行設置或委託他人設置，被告誤認原告為
    違規行為人而為裁罰，原處分即屬違法，應予撤銷。
  (二)石油管理法之中央主管機關經濟部於97年5 月26日發布新聞
    稿，對於以販賣油品營利為目的之加油站業者，如有不正常
    之大量購油及違法囤油之行為，依經濟部見解僅裁罰10萬元
    至50萬元並限期改善，原告使用之儲油設施容量2.5 公秉，
    與自用加儲油加儲氣設施設置管理規則規定之容量2 公秉相
    較，僅超過0.5 公秉，與加油站業者動輒囤油數10公秉相較
    ，實屬輕微，被告竟不予改善機會即逕裁罰原告100 萬元之
    鉅額罰鍰，原處分顯有違比例原則。
  (三)上揭儲油設施內柴油2,500 公升係供原告廠區營運機械動力
    使用。參酌該設施儲油數量及自用之目的，與石油管理法第
    1 條立法目的「促進石油業之健全發展，維護石油市場之產
    銷秩序，確保石油之穩定供應，增進民生福祉，並發展國民
    經濟兼顧環境保護」並不相關，被告引用石油管理法作成裁
    罰處分實屬隱喻失義。石油管理法第40條及第47條規定皆未
    考慮行為人之目的為轉售圖利或自用，如被告係基於公共安
    全考量，則相關行為以消防法第42條規定處置亦即已足。本
    件被告應考慮原告之違法情節及相關法律裁處結果之相當性
    ，而為適當處分；原處分與違犯情節顯不相當，無法合理解
    釋。被告既未先經勸導改善程序又不適用處罰較輕之消防法
    規定，而未考量原告之違反情節輕重及儲油目的，被告作成
    原處分顯屬裁量濫用，應予撤銷。
  (四)原告員工年資較高，對於90年以後新修正頒佈之石油管理相
    關法規並不熟稔，主管機關亦未通知並輔導申請設置儲油槽
    之相關程序。本件實係因全榮達公司不諳法令，未經申請許
    可即逕行於原告廠區設置儲油設施所致，原告實屬無辜受罰
    且情節輕微，始因不知法規存在而無心觸犯規定，請鈞院衡
    酌原告違規情節輕微，依行政罰法第8 條但書規定減輕裁罰
    或免除原告裁罰，給予原告改善之機會等情。並聲明求為判
    決撤銷訴願決定及原處分有關罰鍰100 萬元及沒入供自用之
    柴油2,500 公升之部分。
四、被告則抗辯略以：
  (一)按「客貨運輸業、營造工程業、工廠、機關或經中央主管機
    關同意者，為供其自用車輛或動力機械加注汽油、柴油或液
    化石油氣，經直轄市、縣（市）主管機關專案核准得設置自
    用加儲油（氣）設施。」「汽油、柴油或液化石油氣供應業
    或其供應對象不得將本項石油製品供應予未依法設置加油、
    加氣站而經營加油、加氣業務者，或供應予未依法設置自用
    加儲油（氣）設施者。」「有下列各款情事之一者，處新臺
    幣100 萬元以上500 萬元以下罰鍰：…三、違反第18條第1
    項規定，未經申請核准而設置自用加儲油（氣）設施。前項
    供銷售或自用之石油製品及所使用之加儲油（氣）設施器具
    ，沒入之。」「本規則所稱自用加儲油（氣）設施，係指客
    貨運輸業、營造工程業、工廠、機關或經中央主管機關同意
    設置之對象，為供其自用車輛或動力機械加注汽油、柴油或
    液化石油氣者，而備置之儲油（氣）槽（含儲油桶）及加油
    （氣）設備。前項儲油槽（含儲油桶）內容積總和在2 公秉
    以下或經中央主管機關認定無法或不適宜設置自用加儲油設
    施者，不適用本規則之規定。第1 項所稱動力機械係指具有
    火星著火式或壓縮著火式內燃機之可移動機械。」分別為石
    油管理法第18條第1 項、第14條第3 項、第40條第1 項與第
    2 項及自用加儲油加儲氣設施設置管理規則第3 條所明定。
    再按行政罰法第21條規定：「沒入之物，除本法或其他法律
    另有規定者外，以屬於受處罰者所有為限。」第22條規定：
    「不屬於受處罰者所有之物，因所有人之故意或重大過失，
    致使該物成為違反行政法上義務行為之工具者，仍得裁處沒
    入。物之所有人明知該物得沒入，為規避沒入之裁處而取得
    所有權者，亦同。」
  (二)原告未經申請許可擅自設置自用加儲油設施，於桃園縣龍潭
    鄉○○村○○路1 號工廠內設置儲油槽1 座（2.65公秉裝）
    、加油皮管1條、柴油2,500公升，並經中油公司當場自前述
    油槽採取油樣送驗，嗣後化驗證實原告儲存之油品確屬柴油
    ，且經原告工廠現場人員供訴係使用於自用營運機械動力。
    是以原告未經申請核准，即擅自設置自用加儲油設施之違規
    事實，至為明確，顯已違反石油管理法第18條第1 項之規定
    ，被告依石油管理法第40條第1項第3款之規定，處100 萬元
    以上500 萬元以下之罰鍰，並沒入所使用之石油製品與所使
    用之儲油設施器具，依法並無不合。
  (三)原告陳述違反儲油規定之行為人並非原告，儲油設施係由訴
    外人全榮達公司設置、所有，並非原告租用、借用或由原告
    自行或委託訴外人所設置云云。惟全榮達公司於調查筆錄供
    述，儲油設施乃是原告要求全榮達公司提供，且此儲油設備
    內之柴油使用者為原告。按石油管理法第40條第1 項第3 款
    及第2 項等規定，係針對行為人未經申請核准擅自設置自用
    加儲油設施之行為予以處分，該加儲油設施器具無論係行為
    人租用、借用或由其自行或委託他人建置者，均非所問。本
    件不問該儲油槽誰屬，置於原告工廠內繼續供其自用之加儲
    油設施使用，仍應認屬原告之設置行為，被告依石油管理法
    第40條第1 項第3 款及第2 項規定處原告罰鍰100 萬元，並
    將現場查獲之油品及設施予以沒入，依法有據。
  (四)又原告訴稱被告未事先給予改正機會，有裁罰濫用之違法情
    事及請求再予從輕處罰等節。依石油管理法第40條第1 項第
    3 款規定，違反第18條第1 項規定，未經申請核准而設置自
    用加儲油（氣）設施者，即可處100 萬元以上500 萬元以下
    之罰鍰，並不以經主管機關先行通知並輔導改善，行為人未
    遵期改善為處罰要件。另行政罰法第8 條規定：「不得因不
    知法規而免除行政處罰責任。但按其情節，得減輕或免除其
    處罰。」被告已衡酌原告之違規情節，從輕處以法定最低額
    度之罰鍰100 萬元等語。並聲明求為判決駁回原告之訴。
五、本件兩造爭執要點如次：
  (一)原告是否為本件違規事件之行為人？
  (二)本件裁處之準據法規究為石油管理法第40條第1 項第3 款，
    抑消防法第42條？
  (三)本件原處分有無違法裁量之情事？
六、按石油管理法第18條第1 項規定：「客貨運輸業、營造工程
    業、工廠、機關或經中央主管機關同意者，為供其自用車輛
    或動力機械加注汽油、柴油或液化石油氣，經直轄市、縣（
    市）主管機關專案核准，得設置自用加儲油（氣）設施。」
    第40條第1 項第3 款：「有下列各款情事之一者，處新台幣
    100 萬元以上500 萬元以下罰鍰：…三違反第18條第1 項規
    定，未經申請核准而設置自用加儲油（氣）設施。」同條第
    2 項規定：「前項供銷售或自用之石油製品及所使用之加儲
    油（氣）設施器具，沒入之。」次按自用加儲油加儲氣設施
    設置管理規則第3 條規定：「（第1 項）本規則所稱自用加
    儲油（氣）設施，係指客貨運輸業、營造工程業、工廠、機
    關或經中央主管機關同意設置之對象，為供其自用車輛或動
    力機械加注汽油、柴油或液化石油氣者，而備置之儲油（氣
    ）槽（含儲油桶）及加油（氣）設備。」「（第2 項）前項
    儲油槽（含儲油桶）內容積總和在2 公秉以下或經中央主管
    機關認定無法或不適宜設置自用加儲油設施者，不適用本規
    則之規定。」「（第3 項）第1 項所稱動力機械係指具有火
    星著火式或壓縮著火式內燃機之可移動機械。」
七、經查：
  (一)被告會同桃園縣警察局大溪分局員警於98年4 月2 日在桃園
    縣龍潭鄉○○村○○路1 號原告工廠內當場查獲設置自用加
    儲油設施即儲油槽1 座及加油皮管1 條，該儲油槽容量2.65
    公秉，內裝柴油2,500 公升等情，為兩造所不爭執，復有卷
    附被告聯合稽查小組98年4 月2 日取締違法經營石油業務現
    場紀錄表（見原處分卷第52頁）、被告98年4 月2 日執行違
    法經營石油業務現場會勘紀錄（見原處分卷第50頁）、被告
    工商發展處97年4 月2 日勘查紀錄相片（見原處分卷第32-3
    6 頁）、原告員工黃秉聰98年4 月2 日調查筆錄（見原處分
    卷第37 -39頁）、全榮達公司員工李帛峻98年4 月2 日調查
    筆錄（見原處分卷第40-42 頁）、全榮達公司負責人陳建達
    98年4 月2 日調查筆錄（見原處分卷第43-45 頁）、臺灣中
    油股份有限公司煉製研究所產品研究組油品化驗判定表（見
    原處分卷第49頁）可按。
  (二)原告雖主張上開儲油設施係訴外人全榮達公司所提供、設置
    ，原告並非違規行為人云云，惟按違反行政法上義務之行為
    ，並不以行為人親自實施為必要，其假手他人為之者，亦屬
    之。觀之上開儲油設施係裝置於原告工廠內，並供原告使用
    ，苟非出於原告自己設置之意思，他人無由擅越，故縱使該
    儲油設施非由原告員工親自實施，且儲油槽為全榮達公司所
    提供，衡情顯認係他人受原告之委託而為之，核與原告自身
    之行為無異，原告自應就該違規行為負其行政法上之責任。
    是原告諉稱渠非違規行為人云云，難謂允洽，不能採取。
  (三)原告復主張上開違規行為應適用消防法第42條規定，而非石
    油管理法第40條第1 項第3 款處罰云云。然依前引石油管理
    法第18條第1 項及自用加儲油加儲氣設施設置管理規則第3
    條第1 項、第2 項之規定，工廠為供其動力機械加注柴油，
    設置儲油槽( 含儲油桶) 及加油設備，其儲油槽( 含儲油桶
    ) 內容積總和超過2 公秉者，須經直轄市、縣（市）主管機
    關專案核准，始得為之。如違反規定，未經申請核准而設置
    自用加儲油（氣）設施者，即構成石油管理法第40條第1 項
    第3 款規定之處罰要件。而消防法第42條乃就同法第15條所
    定公共危險物品及可燃性高氣體之製造、儲存或處理場所，
    其位置、構造及設備未符合設置標準，或儲存、處理及搬運
    未符合安全管理規定之行為規定其罰則。準此以論，石油管
    理法第18條及第40條第1 項第3 款旨在規範未經主管機關專
    案核准，而擅自設置容量超過法定容許標準之加儲油（氣）
    設施之行為，而消防法第15條及第42條則係對於製造、儲存
    或處理公共危險物品及可燃性高氣體場所之位置、構造及設
    備未符合設置標準，或其儲存、處理及搬運未符合安全管理
    規定者為處罰，彼此規範之行為態樣明顯有殊。本件原告未
    經直轄市、縣（市）主管機關專案核准，於工廠內設置供堆
    高機使用，儲油容積總和超過法定標準之加儲油設施之行為
    ，明顯符合石油管理法第40條第1 項第3 款規定之要件。是
    以被告適用石油管理法第40條第1 項第3 款及同條第2 項規
    定裁處罰鍰100 萬元，並將上開查獲之油品及原告所有之加
    油皮管1 條予以沒入，自屬有據。原告主張應適用消防法第
    42 條 之規定云云，容有誤解，委無足取。
  (四)原告雖又主張：加油站業者，違法囤積油品行為，僅裁罰10
    萬至50萬元並限期改善，被告對於情節較輕之上開行為，竟
    未予改善機會即逕裁罰原告100 萬元，顯違比例原則云云。
    惟按行政上之比例原則係指國家為達特定目的而採取某一種
    方法或措施，必須符合適當性、必要性及狹義比例原則而言
    。而基於依法行政原則，行政機關必須經法規之授權，始有
    決定處罰與否之裁量權可言，無從恣意為之。稽之石油管理
    法第40條第1 項第3 款之規定，足見違反同法第18條第1 項
    規定，未經申請核准而設置自用加儲油（氣）設施者，主管
    機關即應予以處罰，且對於屬於行為人所有之加儲油（氣）
    設施器具沒入之，並無決定處罰與否之裁量權限，且法律並
    無規定須以先行通知輔導改善未果方得處罰。故被告對於原
    告上開符合處罰要件之違規行為，既無不予處罰之裁量餘地
    ，而裁處之罰鍰均從法定最低額度100 萬元，顯無違反比例
    原則之處。則原告指摘原處分違反比例原則，難謂有據，無
    從採憑。
  (五)至於原告另稱原告員工因不知上開規定，而觸犯規定，情節
    輕微，自得依行政罰法第8 條但書規定減輕或免除處罰，給
    予原告改善機會云云。然法規一經公布即生其拘束力，任何
    人不得因不知法規而免除行政處罰責任（參照行政罰法第8
    條前段規定）。復衡之原告係具相當規模之營利事業，對於
    營業有關之法規，原應備悉詳察，殊難以不知法規邀免處罰
    ，且審酌原告之資力狀況及其擅自設置加儲油設施之違規行
    為所生危害程度等情節，被告裁處法定最低額度之罰鍰，尚
    稱允平，核無再減輕之必要。
八、綜上所述，本件原告上開主張各節，均非可採，原處分並無
    違法，訴願決定予以維持，核無不合。原告訴請撤銷，為無
    理由，應予駁回。
據上論結，本件原告之訴為無理由，依行政訴訟法第98條第1 項
前段，判決如主文。
中    華    民    國    99    年     2    月   24     日
                    臺北高等行政法院第二庭
                              審判長法  官  徐  瑞  晃
                                    法  官  楊  莉  莉
                                    法  官  蔡  紹  良
上為正本係照原本作成。
如不服本判決，應於送達後20日內，向本院提出上訴狀並表明上
訴理由，如於本判決宣示後送達前提起上訴者，應於判決送達後
20日內補提上訴理由書（須按他造人數附繕本）。
中    華    民    國    99    年     2    月   24     日
                                    書記官  林  俞  文


司法院資訊處製作；財團法人民間司法改革基金會備份。
